ACORDAO-COMPLETO-2336574

ACÓRDÃO 361/2019 ATA 5/2019 - PLENÁRIO

VISTOS, relatados e discutidos estes autos de monitoramento do item 9.2 do Acórdão 44/2016 proferido pelo Plenário do TCU para que o então Ministério do Planejamento, Orçamento e Gestão atente para a observância do art. 12 da então vigente Portaria STN n.º 634, de 2013, com as suas atualizações normativas, e do art. 51 da Lei de Responsabilidade Fiscal no repasse de recursos financeiros federais por meio de transferências voluntárias aos Estados, DF e Municípios;
		ACORDAM os Ministros do Tribunal de Contas da União, reunidos em Sessão do Plenário, ante as razões expostas pelo Relator, em:
	9.1. considerar, em implementação, o cumprimento da determinação proferida pelo item 9.2 do Acórdão 44/2016-TCU-Plenário, determinando que a Secretaria de Macroavaliação Governamental - Semag passe a promover o presente monitoramento com vistas a assegurar o efetivo cumprimento da aludida determinação;
	9.2. reiterar a determinação proferida pelo item 9.2 do Acórdão 44/2016-TCU-Plenário no sentido de, como sucessor do então Ministério do Planejamento, Orçamento e Gestão e do então Ministério da Fazenda, o Ministério da Economia atente para a necessidade de, no prazo de 180 (cento e oitenta dias) contados da ciência desta deliberação, implementar os mecanismos de verificação do efetivo atendimento ao art. 12 da então Portaria STN nº  634, de 2013, com as eventuais atualizações normativas, e do art. 51 da LRF, entre outras regras aplicáveis, por todos os entes subnacionais beneficiários de repasses voluntários federais, ao promover a transferência voluntária dos correspondentes recursos financeiros, já que a administração federal não deve promover a indiscriminada transferência voluntária de valores federais em favor de unidades da federação desprovidas do mínimo cumprimento dos parâmetros de governança pública, ao não promoverem a necessária observância dos processos e princípios de governança, por não contarem com a adequada estrutura em prol do funcionamento dos órgãos de controle interno, da fidedignidade do sistema de contabilidade pública, da integração dos planos plurianuais e do respeito ao princípio da unidade de tesouraria, entre outras irregularidades, e, assim, o órgão repassador federal deve exigir o específico cumprimento das premissas fixadas pelo plano plurianual do governo federal, pela Lei de Responsabilidade Fiscal e pela Lei nº 4.320, de 1964, entre outros normativos aplicáveis, para que os correspondentes beneficiários possam ter acesso aos mecanismos de transferência voluntária dos recursos federais, com o intuito de assegurar a efetiva responsabilidade na gestão fiscal desses recursos públicos pelos aludidos entes beneficiários, em plena consonância com o princípio da transparência fiscal material, nos termos do art. 1º, § 1º, da LRF;
	9.3. determinar que a SecexAdministração adote as seguintes medidas:
	9.3.1. envie a cópia deste Acórdão, acompanhado do Relatório e da Proposta de Deliberação que o fundamenta, ao Ministério da Economia, para ciência e adoção das providências cabíveis, e à Casa Civil da Presidência da República, à Comissão de Fiscalização Financeira e Controle da Câmara dos Deputados, à Comissão de Transparência, Governança, Fiscalização e Controle e Defesa do Consumidor do Senado Federal e à Comissão Mista de Planos, Orçamentos Públicos e Fiscalização do Congresso Nacional, para ciência; e
		9.3.2. envie o presente processo à Secretaria de Macroavaliação Governamental para que ela prossiga com o específico monitoramento sobre as determinações proferidas pelo item 9.2 do Acórdão 44/2016-TCU-Plenário e pelo item 9.2 deste Acórdão.

Monitoramento de cumprimento de determinação proferida em processo de levantamento que teve por objetivo verificar o atendimento, por parte do Estado de Roraima e de seus municípios, a determinadas condicionantes impostas pela legislação federal, em especial pelo Plano Plurianual da Administração Pública Federal, pela Lei de Responsabilidade Fiscal e pela Lei 4.320/1964.

então Ministério do Planejamento, Desenvolvimento e Gestão.

3. Interessados/Responsáveis: não há.

13.1. Ministros presentes: José Mucio Monteiro (Presidente), Walton Alencar Rodrigues, Benjamin Zymler, Aroldo Cedraz, Bruno Dantas e Vital do Rêgo.
13.2. Ministro-Substituto convocado: Augusto Sherman Cavalcanti.
13.3. Ministros-Substitutos presentes: André Luís de Carvalho (Relator) e Weder de Oliveira.

ACORDAO-COMPLETO-2482241

Acórdão de Relação 1612/2021 - Plenário

Acórdão de Relação

ANDRÉ DE CARVALHO

Trata-se de monitoramento do item 9.2 do Acórdão 44/2016 proferido pelo Plenário do TCU para que o então Ministério do Planejamento, Orçamento e Gestão atente para a observância do art. 12 da então vigente Portaria STN n.º 634, de 2013, com as suas atualizações normativas, e do art. 51 da Lei de Responsabilidade Fiscal no repasse de recursos financeiros federais por meio de transferências voluntárias aos Estados, DF e Municípios.
2.	Após a análise do feito, a auditora federal da SecexAdministração lançou o seu parecer à Peça 3, com a anuência da titular da unidade técnica (Peça 4) , nos seguintes termos:
	" (...) 2. Referida decisão foi exarada no bojo de levantamento de auditoria realizado pela Secex/RR em conjunto com o Tribunal de Contas do Estado de Roraima (TC Processo 017.355/2015-0) , cujo objetivo, definido pelo Acórdão 1957/2015-TCU-Plenário, Ministro-Substituto André Luís de Carvalho, consistiu na verificação do atendimento, por parte do Estado de Roraima e de seus municípios, a determinadas condicionantes impostas pela legislação federal, em especial pelo Plano Plurianual da Administração Pública Federal, pela Lei de Responsabilidade Fiscal e pela Lei 4.320/1964, entre outras, garantindo a responsável gestão dos recursos federais por parte dos entes federados.
	3. Na oportunidade, a Secex/RR constatou que os municípios de Boa Vista e Rorainópolis não elaboraram em 2014 as suas demonstrações contábeis com base nos padrões do Plano de Contas Aplicado ao Setor Público (PCASP) e das Demonstrações Contábeis aplicáveis ao Setor Público (DCASP) , em desatendimento ao estabelecido no art. 12 da Portaria-STN 634/2013:
	'Art. 12. A consolidação nacional e por esfera de governo das contas de 2014, a ser realizada em 2015, bem como as dos exercícios seguintes, deverão observar, integralmente, as regras relativas ao PCASP e às DCASP, estabelecidas pelo MCASP.
	Parágrafo único. A STN não dará quitação à obrigação prevista ao §1º do art. 51 da Lei Complementar 101, de 2000, caso as contas sejam encaminhadas em descumprimento ao disposto no caput deste artigo.'
	4. As restrições pelo não atendimento ao normativo em epígrafe são estabelecidas pelo art. 51, § 1º, da Lei de Responsabilidade Fiscal, que impede o ente federado de receber transferências voluntárias e contratar operações de crédito enquanto a situação do descumprimento perdurar:
	'Art. 51. O Poder Executivo da União promoverá, até o dia trinta de junho, a consolidação, nacional e por esfera de governo, das contas dos entes da Federação relativas ao exercício anterior, e a sua divulgação, inclusive por meio eletrônico de acesso público.
	§1º Os Estados e os Municípios encaminharão suas contas ao Poder Executivo da União nos seguintes prazos:
	I - Municípios, com cópia para o Poder Executivo do respectivo Estado, até trinta de abril;
	II - Estados, até trinta e um de maio.
	§ 2º O descumprimento dos prazos previstos neste artigo impedirá, até que a situação seja regularizada, que o ente da Federação receba transferências voluntárias e contrate operações de crédito, exceto as destinadas ao refinanciamento do principal atualizado da dívida mobiliária.'
	5. Uma vez que fora verificado que as prefeituras de Boa Vista/RR e Rorainópolis/RR não estavam cumprindo os dispositivos supramencionados, o TCU expediu a determinação constante do item 9.2 do Acórdão 44/2016-TCU-Plenário, Ministro-Substituto André Luís de Carvalho, para que o Ministério do Planejamento, Desenvolvimento e Gestão desenvolvesse mecanismos de verificação do atendimento ao art. 12 da Portaria-STN 634/2013 e ao art. 51 da Lei de Responsabilidade Fiscal pelos entes convenentes, no momento do repasse de recursos financeiros relativos a transferências voluntárias aos estados e municípios da federação.
	Análise
	6. Mencione-se, inicialmente, que o item 9.5 do Acórdão 44/2016-TCU-Plenário, Ministro-Substituto André Luís de Carvalho, determinou à Segecex a realização de fiscalização, em âmbito nacional, com idêntico escopo do trabalho realizado pela Secex/RR, de sorte a aprofundar a fiscalização sobre o cumprimento dos parâmetros legais e gerenciais exigíveis para as transferências voluntárias federais.
	7. Em atendimento à determinação foi realizado levantamento de fiscalização de orientação centralizada (FOC) , coordenado pela Secretaria de Macroavaliação Governamental (Semag) , no âmbito do TC Processo 017.311/2016-0. Ao se manifestar sobre o relatório proferido, o titular da Semag informou que, quanto à determinação objeto do item 9.2 do Acórdão 44/2016-TCU-Plenário, Ministro-Substituto André Luís de Carvalho, a Secretaria de Gestão (Seges/MP) havia se manifestado, em 15/6/2016 (peça 2) , nos seguintes termos, no âmbito do TC Processo 017.355/2015-0, peça 127, p. 4, em resposta ao Ofício 79/2016-TCU/SECEX-RR, que encaminhou cópia do Acórdão 44/2016-TCU-Plenário, Ministro-Substituto André Luís de Carvalho:
	'4. Assim, este Departamento de Transferências Voluntárias (DETRV) ratifica que a verificação quanto ao cumprimento do disposto no art. 51 da Lei de Responsabilidade Fiscal, atualmente, é realizada pelos concedentes por meio de consulta ao Serviço Auxiliar de Informações para Transferências Voluntárias (Cauc) , especificamente, ao item 3.3 'Encaminhamento das Contas Anuais' e, com relação ao desenvolvimento de novos mecanismos, informa que já iniciou as tratativas junto à Secretaria do Tesouro Nacional (STN) para o desenvolvimento da solução de integração entre o Siconv e o Cauc.
	5. Entretanto, faz-se necessário registrar que devido às restrições orçamentárias e à limitação de recursos humanos das equipes responsáveis pelo desenvolvimento da solução, a finalização do desenvolvimento da integração entre o Siconv e o Cauc está prevista para o final do exercício de 2016, não sendo possível a conclusão dessa integração no prazo de 180 (cento e oitenta) dias, conforme determinado no Acórdão.
	(...) 15. Por fim, este Departamento de Transferências Voluntárias entende que os mecanismos existentes são suficientes para que os órgãos concedentes verifiquem o atendimento do disposto no art. 51 da Lei de Responsabilidade Fiscal pelos entes convenentes, de modo que a integração entre o Siconv e o Cauc irá facilitar e otimizar as consultas das exigências pelos órgãos concedentes quando da realização das transferências voluntárias, atendendo assim a determinação do item 9.2 do Acórdão 44/2016-TCU-Plenário.'
	8. Em que pese a manifestação do MP, o titular da Semag considerou que a exigência de providências adicionais aos órgãos que integravam a Comissão Gestora do Sistema de Gestão de Convênios e Contratos de Repasse (Siconv) era medida que se mostrava adequada ao caso, tendo em vista que, naquele levantamento, identificou-se, entre outros (TC Processo 017.311/2016-0, peça 53, p. 37) :
	'c.1) Risco elevado de descumprimento, por parte dos entes federados, dos prazos-limites para adoção das normas e procedimentos contábeis aplicáveis aos entes da Federação com vistas à consolidação das contas públicas da União, dos Estados, do Distrito Federal e dos Municípios (art. 51 da Lei de Responsabilidade Fiscal - LRF) , conforme calendário estabelecido no anexo à Portaria-STN 548/2015 (...) 
	c.2) Inobservância dos requisitos mínimos previstos no Decreto 7.185/2010, de cumprimento obrigatório por todos os entes da Federação, comprometendo a transparência da gestão do ente e impactando a efetividade do exercício do controle;'
	9. Nesses termos e considerando que o encaminhamento das contas anuais em desconformidade com o padrão contábil aplicável à consolidação nacional das contas públicas enseja a suspensão de transferências voluntárias aos entes da Federação, nos termos do art. 51, § 2º, da LRF, c/c o art. 38, inciso XIII, da Portaria Interministerial MP/MF/CGU 507/2011, bem como o fato de que, até aquele momento, nem todas as condições para celebração de convênios estabelecidas na Portaria Interministerial MP/MF/CGU 507/2011 eram averiguadas por meio de consulta ao Serviço Auxiliar de Informações para Transferências Voluntárias (Cauc) , o secretário da Semag entendeu necessário acrescentar determinação à proposta de encaminhamento da FOC, acolhida pelo Acórdão 1235/2017-TCU-Plenário, Ministra Ana Arraes, nos seguintes termos:
	'9.1. determinar à Secretaria de Gestão do Ministério do Planejamento, Desenvolvimento e Gestão e à Secretaria do Tesouro Nacional do Ministério da Fazenda, na qualidade de órgãos integrantes da Comissão Gestora do Sistema de Convênios, que, no prazo de 30 (trinta) dias, a contar da ciência desta deliberação, apresentem ao Tribunal plano de ação conjunto com vistas à plena integração entre o Sistema de Gestão de Convênios e Contratos de Repasse - Siconv e o Serviço Auxiliar de Informações para Transferências Voluntárias - Cauc, caso isso ainda não tenha sido feito, com indicação, no mínimo, das medidas a serem adotadas, dos responsáveis pelas ações e do prazo previsto para sua implementação;'
	10. A determinação ora monitorada se refere a exigência ao MP do desenvolvimento de mecanismos de verificação do atendimento ao disposto no art. 12 da Portaria STN 634/2013 e no art. 51 da LRF pelos entes convenentes, no momento do repasse de recursos financeiros relativos a transferências voluntárias aos estados e municípios da federação.
	11. Convém registrar que a causa do achado que ensejou a determinação ora monitorada foi a falta de controles no momento do repasse de recursos financeiros relativos a transferências voluntárias aos estados e municípios da federação. De acordo com manifestação da Seges/MP, em 15/6/2016, o atendimento da determinação se daria com a finalização do desenvolvimento da integração entre o Siconv e o Cauc, cujas tratativas junto à STN já haviam sido iniciadas.
	12. Com base nas informações adicionadas a esta instrução, a matéria foi objeto de nova determinação pelo item 9.1 do Acórdão 1235/2017-TCU-Plenário, Ministra Ana Arraes, que exigiu a apresentação de plano de ação com vistas à referida integração. O monitoramento do referido item está a cargo da Semag.
	13. Considerando que a matéria do presente monitoramento foi objeto de análise no âmbito do TC Processo 017.311/2016-0 e de nova proposta de determinação, mais específica, que exigiu a apresentação de plano de ação para a solução da integração entre Siconv e Cauc, aposta no item 9.1 do Acórdão 1235/2017-TCU-Plenário, Ministra Ana Arraes, que será monitorada pela Semag, nos termos do item 9.11 da referida deliberação, entende-se prescindível a continuidade do presente monitoramento.
	Proposta de Encaminhamento
	14. Ante o exposto, submetem-se os autos à consideração superior, propondo:
	a) tornar sem efeito a determinação constante do item 9.2 do Acórdão 44/2016-TCU-Plenário, Ministro-Substituto André Luís de Carvalho, tendo em vista a deliberação do item 9.1 do Acórdão 1235/2017-TCU-Plenário, Ministra Ana Arraes;
	b) determinar o encerramento deste processo por apensamento definitivo ao TC Processo 017.355/2015-0, nos termos do art. 169, I, do Regimento Interno do Tribunal de Contas da União;
	c) dar ciência do acórdão que vier a ser proferido à Semag para as providências que entender cabíveis."
	É o Relatório.

não há.

Não atuou.

MONITORAMENTO DO ACÓRDÃO 44/2016-TCU-PLENÁRIO. DECISÃO DO TCU EM LEVANTAMENTO SOBRE O CUMPRIMENTO DA LEGISLAÇÃO REFERENTE À BOA GESTÃO DOS RECURSOS FEDERAIS REPASSADOS POR FORÇA DE TRANSFERÊNCIAS VOLUNTÁRIAS AOS ESTADOS, DF E MUNICÍPIOS. MEDIDA EM IMPLEMENTAÇÃO. prosseguimento DO ALUDIDO MONITORAMENTO. DETERMINAÇÃO. CIÊNCIA.

MONITORAMENTO (MON)

Secretaria de Controle Externo da Administração do Estado (SecexAdministração).

Trata-se de monitoramento do item 9.2 do Acórdão 44/2016 proferido pelo Plenário do TCU para que o então Ministério do Planejamento, Orçamento e Gestão atente para a observância do art. 12 da então vigente Portaria STN n.º 634, de 2013, com as suas atualizações normativas, e do art. 51 da Lei de Responsabilidade Fiscal no repasse de recursos financeiros federais por meio de transferências voluntárias aos Estados, DF e Municípios.
2.	Ao apreciar o TC Processo 017.355/2015-0 sob a minha relatoria, o referido Acórdão 44/2016 foi prolatado pelo Plenário do TCU no seguinte sentido:
	" (...) 9.1. determinar à Secretaria do Tesouro Nacional que, no prazo de 180 (cento e oitenta) dias, aperfeiçoe os mecanismos de verificação dos requisitos para efetuar transferências voluntárias aos entes federativos, haja vista ter ficado caracterizado o descumprimento ao art. 12 da Portaria-STN nº 634, de 2013, e ao art. 51 da Lei de Responsabilidade Fiscal pelos Municípios de Boa Vista/RR e Rorainópolis/RR;
	9.2. determinar ao Ministério do Planejamento, Orçamento e Gestão que, no prazo de 180 (cento e oitenta) dias, desenvolva mecanismos de verificação do atendimento ao art. 12 da Portaria-STN nº  634, de 2013, e do art. 51 da Lei de Responsabilidade Fiscal pelos entes convenentes, no momento do repasse de recursos financeiros relativos a transferências voluntárias aos estados e municípios da federação;
	9.3. recomendar aos Municípios de Boa Vista/RR e Rorainópolis/RR que, no prazo de 90 (noventa) dias, regularizem a situação do não atendimento ao disposto no art. 12 da Portaria-STN nº  634, de 2013, e ao art. 51 da Lei de Responsabilidade Fiscal, ante a possibilidade de terem suspensas as transferências voluntárias de recursos federais;
	9.4 encaminhar cópia deste Acórdão, acompanhado do Relatório e do Voto que o fundamenta, bem ainda do Relatório de Fiscalização Integrada à Peça nº 42, ao Governo do Estado de Roraima, às Prefeituras e às Câmaras Municipais de Alto Alegre, Amajari, Boa Vista, Bonfim, Cantá, Caroebe, Caracaraí, Iracema, Mucajaí, Normandia, Pacaraima, Rorainópolis, São João, São Luiz e Uiramutã, bem como, ainda, à Secretaria do Tesouro Nacional, ao Ministério do Planejamento, Orçamento e Gestão, ao Tribunal de Contas do Estado de Roraima, à Comissão de Fiscalização Financeira e Controle da Câmara dos Deputados, à Comissão de Meio Ambiente, Defesa do Consumidor e Fiscalização e Controle do Senado Federal e à Comissão Mista de Planos, Orçamentos Públicos e Fiscalização do Congresso Nacional;
	9.5. determinar à Segecex que estenda o escopo da presente fiscalização, de sorte a promover o mesmo levantamento, em âmbito nacional, até o primeiro semestre de 2017, sobre as administrações estaduais, distrital e municipais, com o objetivo de verificar se os órgãos federais estão atentando para a exigência de cumprimento do art. 25 da Lei de Responsabilidade Fiscal, por ocasião das transferências voluntárias com recursos federais, bem assim para a exigência de estrutura adequada pelos beneficiários dos recursos federais transferidos, notadamente em relação à gestão fiscal responsável, nos termos dos arts. 1º e 73-C da LRF, atentando no aludido levantamento, entre outros, para a definição dos seguintes objetivos da fiscalização:
	9.5.1. na área contábil:
	9.5.1.1. conhecer a estrutura contábil local e identificar se o Estado-Membro já está em condições de aplicar as novas regras contábeis veiculadas pelo Órgão Central do Sistema de Contabilidade, em substituição ao Conselho de Gestão Fiscal previsto na LRF, considerando, para tanto, que o recebimento de transferências de recursos federais pressupõe o pleno cumprimento dessas regras;
	9.5.1.2. conhecer a estrutura contábil local e identificar se os Municípios integrantes do referido Estado-Membro já estão em condições de aplicar as novas regras contábeis veiculadas pelo Órgão Central do Sistema de Contabilidade, em substituição ao Conselho de Gestão Fiscal previsto na LRF, considerando, para tanto, que o recebimento de transferências de recursos federais pressupõe o pleno cumprimento dessas regras;
	9.5.2. na área orçamentária:
	9.5.2.1 conhecer a estrutura orçamentária local e identificar se o Estado-Membro já está em condições de aplicar a nova sistemática de planejamento e orçamentação, veiculada a partir do Plano Plurianual federal 2012/2015, considerando, para tanto, que a implementação desse novo modelo mostra-se essencial para a articulação das políticas públicas no âmbito de cada iniciativa definida nos programas de trabalho temáticos;
	9.5.2.2. conhecer a estrutura orçamentária local e identificar se os Municípios integrantes do referido Estado-Membro já estão em condições de aplicar a nova sistemática de planejamento e orçamentação, veiculada a partir do Plano Plurianual federal 2012/2015, considerando, para tanto, que a implementação desse novo modelo mostra-se essencial para a articulação das políticas públicas no âmbito de cada iniciativa definida nos programas de trabalho temáticos;
	9.5.3. na área financeira:
	9.5.3.1 conhecer a estrutura de gestão financeira local e identificar se o Estado-Membro está em plenas condições de cumprir o disposto no art. 56 da Lei nº 4.320, de 1964, entre outros dispositivos, considerando, para tanto, que o cumprimento dessa regra é essencial para a boa gestão dos recursos federais repassados à administração pública local;
	9.5.3.2. conhecer a estrutura de responsabilidade na gestão fiscal local e identificar se os Municípios integrantes do referido Estado-Membro já estão em plenas condições de cumprir o disposto no art. 56 da Lei nº 4.320, de 1964, entre outros dispositivos, considerando, para tanto, que o cumprimento dessa regra é essencial para a boa gestão dos recursos federais repassados à administração pública local;
	9.5.4. na área patrimonial:
	9.5.4.1. conhecer a estrutura de gestão patrimonial local e identificar se o Estado-Membro já está em condições de cumprir o disposto no art. 45 da LRF, considerando, para tanto, que o atendimento dessa regra é essencial para a melhor efetividade na gestão dos recursos federais repassados à administração pública local;
	9.5.4.2. conhecer a estrutura de responsabilidade na gestão fiscal local e identificar se os Municípios integrantes do referido Estado-Membro já estão em condições de cumprir o disposto no art. 45 da LRF, considerando, para tanto, que o atendimento dessa regra é essencial para a melhor efetividade na gestão dos recursos federais repassados à administração pública local;
	9.5.5. na área fiscal:
	9.5.5.1. conhecer a estrutura de responsabilidade na gestão fiscal local e identificar se o Estado-Membro já está em condições de cumprir o disposto no art. 48, parágrafo único, inciso III, c/c o art. 73-B da LRF, considerando, para tanto, que o cumprimento dessa regra é essencial para a boa gestão dos recursos federais repassados à administração pública local;
	9.5.5.2. conhecer a estrutura de responsabilidade na gestão fiscal local e identificar se os Municípios integrantes do referido Estado-Membro já estão em condições de cumprir o disposto no art. 48, parágrafo único, inciso III, c/c o art. 73-B da LRF, considerando, para tanto, que o cumprimento dessa regra é essencial para a boa gestão dos recursos federais repassados à administração pública local;
	9.5.6. na área de controle interno:
	9.5.6.1. conhecer a estrutura de controle interno do Estado-Membro e identificar se a referida estrutura detém condições de verificar a conformidade entre os atos praticados pelos gestores e os princípios legais estabelecidos, auxiliando os gestores na correta aplicação dos recursos e buscando garantir os resultados pretendidos pela administração estadual; 
	9.5.6.2. conhecer a estrutura de controle interno dos Municípios integrantes do referido Estado-Membro e identificar se as referidas estruturas detêm condições de verificar a conformidade entre os atos praticados pelos gestores e os princípios legais estabelecidos, auxiliando os gestores na correta aplicação dos recursos e buscando garantir os resultados pretendidos pela administração municipal.
	9.6. arquivar os presentes autos, nos termos do art. 169, inciso V, do Regimento Interno do TCU, sem prejuízo de determinar à unidade técnica que promova o monitoramento das determinações constantes dos itens 9.1 e 9.2 deste Acórdão."
3.	Como consequência do referido item 9.5 do Acórdão 44/2016, ao apreciar o TC Processo 017.311/2016-0 sob a relatoria da ilustre Ministra Ana Arraes, o aludido Acórdão 1.235/2017 foi proferido pelo Plenário do TCU no seguinte sentido:
	" (...) 9.1. determinar à Secretaria de Gestão do Ministério do Planejamento, Desenvolvimento e Gestão e à Secretaria do Tesouro Nacional do Ministério da Fazenda, na qualidade de órgãos integrantes da Comissão Gestora do Sistema de Convênios, que, no prazo de 30 (trinta) dias, a contar da ciência desta deliberação, apresentem ao Tribunal plano de ação conjunto com vistas à plena integração entre o Sistema de Gestão de Convênios e Contratos de Repasse - Siconv e o Serviço Auxiliar de Informações para Transferências Voluntárias - Cauc, caso isso ainda não tenha sido feito, com indicação, no mínimo, das medidas a serem adotadas, dos responsáveis pelas ações e do prazo previsto para sua implementação;
	9.2. determinar à Secretaria do Tesouro Nacional - STN, na qualidade de unidade gestora do Cauc, que, no prazo de 30 (trinta) dias, a contar da ciência desta deliberação, apresente ao Tribunal análise de viabilidade quanto à inclusão naquele Serviço de itens de consulta que permitam a verificação do cumprimento, pelos convenentes e pelos entes federados beneficiários de transferências voluntárias da União, das condições estabelecidas nos incisos XII, XV, XVI, XVII e XVIII do art. 38 da Portaria Interministerial MP/MF/CGU 507/2011 (atual Portaria Interministerial 424/2016, incisos XI, XIV, XV, XVI e XVII) , bem como na alínea "a" do inciso VI do art. 73 da Lei 9.504/1997, com indicação das eventuais medidas a serem implementadas e prazos necessários para tanto; 
	9.3. determinar à Casa Civil da Presidência da República, ao Ministério da Fazenda e ao Ministério do Planejamento, Desenvolvimento e Gestão que, no prazo de 180 (cento e oitenta) dias, a contar da ciência desta deliberação, apresentem ao Tribunal plano para adoção de medidas que orientem e incentivem o desenvolvimento institucional da gestão financeira dos entes subnacionais destinatários de recursos públicos federais por intermédio de transferências voluntárias, contemplando especialmente a qualificação dos mecanismos de controle e de transparência pública, a exemplo da  implementação de ações que favoreçam a maior divulgação dos padrões mínimos de que tratam o Decreto 7.185/2010 e as Portarias MF 548/2010 e SLTI/MP 92/2014;
	9.4. recomendar ao Ministério do Planejamento, Desenvolvimento e Gestão, ao Ministério da Fazenda e ao Ministério da Transparência, Fiscalização e Controladoria-Geral da União que, conjuntamente:
	9.4.1. avaliem a conveniência e a oportunidade de levar em conta os achados deste trabalho na normatização mais precisa e objetiva sobre a forma de aferir a qualificação técnica e a capacidade operacional dos entes públicos para fins de recebimento de recursos públicos federais, tendo em vista que a Portaria Interministerial MP/MF/CGU 507/2011, art. 10, inciso VII (atual Portaria Interministerial 424/2016, art. 9º, inciso VI, alínea 'e') veda a celebração de convênios com entidades que não tenham condições técnicas para executá-los;
	9.4.2. no prazo de 180 (cento e oitenta) dias, informe ao Tribunal o resultado da avaliação indicada no subitem 9.4.1.
	9.5. dar ciência ao Congresso Nacional, à Casa Civil da Presidência da República e ao Ministério do Planejamento, Desenvolvimento e Gestão de que, na ausência de lei complementar para dispor sobre a elaboração e a organização do Plano Plurianual (PPA) , conforme previsto no art. 165, § 9º, da Constituição Federal, os entes da Federação têm desenvolvido modelos próprios de PPA dentro de suas esferas de competência, reduzindo as possibilidades de integração e harmonização federativa a partir dos planos governamentais e seus reflexos na orientação para alocação de recursos orçamentários;
	9.6. dar ciência aos tribunais de contas dos estados e dos municípios sobre os achados e conclusões deste relatório consolidado para as providências que entenderem apropriadas no âmbito de suas jurisdições, destacando que os levantamentos realizados identificaram falhas e fragilidades nas estruturas contábil, orçamentária e de controle interno, bem como na gestão financeira e patrimonial e na transparência dos entes federados fiscalizados, em especial: 
	9.6.1. risco elevado de descumprimento, por parte dos entes federados, dos prazos-limite para adoção das normas e procedimentos contábeis necessários à consolidação das contas públicas da União, dos estados, do Distrito Federal e dos municípios (art. 51 da Lei de Responsabilidade Fiscal - LRF) , conforme calendário estabelecido no anexo à Portaria STN 548/2015;
	9.6.2. não observância dos requisitos mínimos previstos no Decreto 7.185/2010, de cumprimento obrigatório por todos os entes da Federação, comprometendo a transparência da gestão e impactando a efetividade do exercício do controle;
	9.6.3. manutenção de disponibilidades de caixa em instituições financeiras não oficiais, em desacordo com as disposições do art. 164, § 3º, da Constituição Federal de 1988, e evidências de descumprimento do princípio de unidade de caixa, contrariando o art. 56 da Lei 4.320/1964;
	9.6.4. falhas diversas quanto à transparência da gestão fiscal (art. 48 da LRF) , como a defasagem de tempo entre o registro da execução orçamentária e a disponibilização da informação no respectivo portal de transparência, a não publicação de demonstrativos contábeis e fiscais e as dificuldades de acesso a dados acerca de recursos recebidos de transferências voluntárias da União e de sua aplicação pelos entes;
	9.6.5. não inclusão na Lei Orçamentária Anual - LOA e na Lei de Diretrizes Orçamentárias - LDO das despesas com preservação do patrimônio público e com os projetos em andamento e/ou inacabados e não envio do relatório com as informações necessárias à preservação do patrimônio público ao Poder Legislativo de cada ente, em descumprimento às regras do art. 45 da LRF;
	9.6.6. inexistência de órgão de controle interno e de legislação que estabeleça suas competências, de código de ética, de quadro de lotação e de plano de carreira para a área.
	9.7. dar ciência das constatações objeto das fiscalizações ora consolidadas à Secretaria do Tesouro Nacional, mediante envio de cópia do inteiro teor desta deliberação e dos relatórios dos levantamentos constantes dos processos TC Processo 017.594/2016-2, TC Processo 018.458/2016-5, TC Processo 018.637/2016-7, TC Processo 018.787/2016-9, TC Processo 018.965/2016-4 e TC Processo 020.150/2016-4, a fim de que, na qualidade de órgão central de contabilidade da União e responsável pela edição de normas gerais para consolidação das contas públicas (art. 50, § 2º, da LRF) , leve em conta as informações em sua estratégia de implantação do Plano de Contas Aplicado ao Setor Público - PCASP e das Demonstrações Contábeis Aplicadas ao Setor Público - DCASP e de realização da referida consolidação;
	9.8. enviar cópia deste acórdão, acompanhado do relatório e do voto que o fundamentaram, à Casa Civil da Presidência da República, ao Ministério da Fazenda, ao Ministério do Planejamento, Desenvolvimento e Gestão, ao Ministério da Transparência, Fiscalização e Controladoria-Geral da União, ao Ministério da Agricultura, Pecuária e Abastecimento, ao Ministério das Cidades, ao Ministério do Desenvolvimento Social e Agrário, ao Ministério do Esporte, ao Ministério do Turismo, à Comissão de Fiscalização Financeira e Controle da Câmara dos Deputados, à Comissão de Transparência, Governança, Fiscalização e Controle e Defesa do Consumidor do Senado Federal, à Comissão Mista de Planos, Orçamentos Públicos e Fiscalização do Congresso Nacional, aos Tribunais de Contas dos Estados do Maranhão, Mato Grosso do Sul, Pará, Paraíba, Rondônia e Santa Catarina, ao Tribunal de Contas dos Municípios do Estado do Pará, à Secretaria de Controle Externo da Administração do Estado - SecexAdministração e às Secretarias de Controle Externo nos Estados do Maranhão, Mato Grosso do Sul, Pará, Paraíba, Rondônia e Santa Catarina;
	9.9. juntar cópia do inteiro teor desta deliberação ao TC Processo 017.436/2016-8, que se encontra sobrestado à espera da apreciação deste feito;
	9.10. desapensar o TC Processo 033.570/2015-9 destes autos, a fim de possibilitar o monitoramento das providências implementadas para atender aos subitens 9.1 e 9.2 do Acórdão 1898/2016-TCU-Plenário;
	9.11. determinar à Secretaria de Macroavaliação Governamental - Semag que monitore as medidas adotadas para o cumprimento dos subitens 9.1 a 9.4 deste acórdão;
	9.12. arquivar este processo.;"
4.	De todo modo, após a análise final do feito, a SecexAdministração propôs tornar sem efeito a determinação prolatada pelo item 9.2 do Acórdão 44/2016-TCU-Plenário, diante da suposta absorção material desse item 9.2 pelo item 9.1 do Acórdão 1235/2017-TCU-Plenário, promovendo o apensamento definitivo do presente processo ao TC Processo 017.355/2015-0.
5.	Peço licença para discordar da unidade técnica, já que o presente feito deve prosseguir como monitoramento individual e específico, pelas razões que passo a expor.
6.	O aludido TC Processo 017.355/2015-0 tratou de levantamento realizado pela então Secex-RR, em conjunto com a secretaria do Tribunal de Contas do Estado de Roraima, para verificar o eventual desatendimento às diversas condicionantes legais impostas aos beneficiários de transferências voluntárias federais no Estado de Roraima, além dos seus municípios, aí, especialmente, assinalado o possível descumprimento das premissas fixadas pelo plano plurianual do governo federal, pela Lei de Responsabilidade Fiscal e pela Lei nº 4.320, de 1964, entre outras, com o intuito de assegurar a efetiva responsabilidade na gestão fiscal dos recursos federais pelos correspondentes entes federativos beneficiários.
7.	Apenas a título de exemplo, a aludida determinação foi proferida pelo item 9.2 do Acórdão 44/2016-TCU-Plenário a partir da preocupante constatação de que os Municípios de Boa Vista e de Rorainópolis não teriam elaborado as suas demonstrações contábeis, para 2014, em sintonia com os parâmetros fixados pelo Plano de Contas Aplicado ao Setor Público (PCASP) e com as Demonstrações Contábeis Aplicáveis ao Setor Público (DCASP) , ofendendo, assim, o art. 12 da então vigente Portaria STN n.º 634, de 2013, e, principalmente, o art. 50, § 2º, da LRF, quando determina que:
"Art. 50. Além de obedecer às demais normas de contabilidade pública, a escrituração das contas públicas observará as seguintes:
 (...)  § 2º A edição de normas gerais para consolidação das contas públicas caberá ao órgão central de contabilidade da União, enquanto não implantado o conselho de que trata o art. 67."
8.	Ao ser notificada, contudo, sobre a referida determinação prolatada pelo item 9.2 do Acórdão 44/2016-TCU-Plenário, a Secretaria de Gestão do então Ministério do Planejamento enviou o Oficio nº 21565/2016-MP, de 15/6/2016, ao TCU e aí informou que o atendimento a essa determinação deveria ocorrer a partir da finalização do desenvolvimento da integração entre o Sistema de Gestão de Convênios e Contratos de Repasse (Siconv) e o Serviço Auxiliar de Informações para Transferências Voluntárias (Cauc) , anotando que as correspondentes tratativas junto à STN já teriam sido iniciadas (Peça nº 127 do TC Processo 017.355/2015-0) .
9.	Por outro ângulo, todavia, o item 9.5 do referido Acórdão 44/2016 foi proferido pelo Plenário do TCU no sentido de determinar que, em âmbito nacional, a Segecex promovesse o aprofundamento da aludida fiscalização com o intuito de verificar o efetivo cumprimento dos parâmetros legais e gerenciais exigíveis para as transferências voluntárias federais, tendo essa medida sido promovida no bojo do levantamento via FOC (TC Processo 017.311/2016-0) conduzido pela Secretaria de Macroavaliação Governamental (Semag) sob a relatoria da ilustre Ministra Ana Arraes com a subsequente prolação do aludido Acórdão 1235/2017-TCU-Plenário.
10.	No âmbito do TC Processo 017.311/2016-0, contudo, o TCU encaminhou a correspondente determinação à Secretaria de Gestão do então Ministério do Planejamento e à Secretaria do Tesouro Nacional do então Ministério da Fazenda, por ter constatado o envio de informações em desconformidade com o parâmetro contábil aplicável à consolidação nacional das contas públicas, tendendo até mesmo a resultar na suspensão de transferências voluntárias aos entes da federação, nos termos do art. 51, § 2º, da LRF e do art. 38, XIII, da então Portaria Interministerial MP/MF/CGU nº 507, de 2011, além de ter constatado que, até aquele momento, as condicionantes para a legal celebração de convênios e instrumentos congêneres não poderiam ser plenamente averiguadas na subjacente consulta junto ao Cauc, tendo o Plenário do TCU proferido, assim, o aludido item 9.1 do Acórdão 1.235/2017, sob a relatoria da ilustre Ministra Ana Arraes, nos seguintes termos:
	" (...) 9.1. determinar à Secretaria de Gestão do Ministério do Planejamento, Desenvolvimento e Gestão e à Secretaria do Tesouro Nacional do Ministério da Fazenda, na qualidade de órgãos integrantes da Comissão Gestora do Sistema de Convênios, que, no prazo de 30 (trinta) dias, a contar da ciência desta deliberação, apresentem ao Tribunal plano de ação conjunto com vistas à plena integração entre o Sistema de Gestão de Convênios e Contratos de Repasse - Siconv e o Serviço Auxiliar de Informações para Transferências Voluntárias - Cauc, caso isso ainda não tenha sido feito, com indicação, no mínimo, das medidas;" 
11.	Por essa linha, a unidade técnica passou a supor que a determinação proferida pelo aludido item 9.1 do Acórdão 1235/2017-TCU-Plenário absorveria a determinação prolatada pelo aludido item 9.2 do Acórdão 44/2016-TCU-Plenário, ante a suscitada exigência para a apresentação do aludido plano de ação com a solução da aludida integração entre o Siconv e o Cauc.
12.	Ocorre, todavia, que não se vislumbra essa suposta absorção e, diante da recente modificação de toda a estrutura da administração federal pela Medida Provisória nº 870, de 2019, faz-se necessário que, em vez de torná-la sem efeito, o TCU reitere a referida determinação para que, como sucessor do então Ministério do Planejamento e do então Ministério da Fazenda, o Ministério da Economia atente para a necessidade de verificar o atendimento de todas as condicionantes legais impostas aos beneficiários de transferências voluntárias federais e, especialmente, o cumprimento das premissas fixadas pelo plano plurianual do governo federal, pela LRF e pela Lei nº 4.320, de 1964, entre outros normativos aplicáveis, com o intuito de assegurar a efetiva responsabilidade na gestão fiscal dos recursos federais pelos correspondentes entes federativos beneficiários, devendo o presente monitoramento, contudo, passar a ser conduzido pela Semag, e não mais pela SecexAdministração.
13.	Bem se vê, aliás, que, em face da violenta crise fiscal nos diversos entes subnacionais do Brasil, a exemplo da atual crise nos estados do Rio de Janeiro e de Minas Gerais, entre outros, o TCU deve ser ainda mais rigoroso em relação ao efetivo cumprimento das premissas fixadas pela LRF, entre outros normativos, para a realização das transferências voluntárias em prol dessas entidades subnacionais, com vistas a assegurar a adequada responsabilidade na gestão fiscal dos recursos federais repassados por meio de convênios e instrumentos congêneres, não podendo o Tribunal admitir que o governo federal finja desconhecer as precárias condições de governança pública em muitos desses entes federativos, ante a evidente ausência de órgãos de controle interno estruturados, de sistemas de contabilidade pública fidedignos e de planos plurianuais adequados, além da estranha inobservância até mesmo do princípio da unidade de tesouraria, entre outras absurdas fragilidades institucionais detectadas pela original fiscalização do TCU, até porque todo esse evidente descaso com os processos e os princípios de governança pública pelas unidades subnacionais da federação tem resultado na contínua deterioração das finanças públicas no País.
14.	Não por acaso, entre outros veículos da imprensa brasileira, o Estadão teria assinalado que:  
" (...) Seis Estados brasileiros declararam situação de calamidade financeira
Rio de Janeiro, Roraima, Rio Grande do Norte, Rio Grande do Sul, Minas Gerais e Mato Grosso declararam estado de calamidade pública financeira.
Com a nova onda de decretos de calamidade financeira deflagrada por novos governadores que tomaram posse neste ano, já são seis os Estados que oficialmente assumem não terem condições de cumprirem seus compromissos. E embora a penúria das contas públicas nesses locais impeça até mesmo o pagamento dos salários dos servidores, esses Estados não estão aptos a receberem ajuda da União.  (...) " - Estadão: em 17/01/2019 (https://noticias.r7.com/economia/seis-estados-brasileiros-declararam-situacao-de-calamidade-financeira-17012019) 
15.	Eis, por exemplo, que, ao não promover a necessária observância dos processos e princípios de governança pública, por não contar com a adequada estrutura em prol do funcionamento dos órgãos de controle interno, da efetividade do sistema de contabilidade pública, da integração dos planos plurianuais e do respeito ao princípio da unidade de tesouraria, o Estado de Roraima passaria atualmente por séria crise fiscal, tendo a imprensa brasileira noticiado, nesse ponto, que, em 22/1/2019, a referida unidade da federação teria a sua dívida estimada em R$ 7 bilhões, equivalendo a 2 (dois) orçamentos anuais, além de resultado patrimonial negativo em R$ 3,3 bilhões, ao final de 2017, estando atualmente o aludido ente federativo em estado de calamidade financeira, com 52% do orçamento comprometido pelo pagamento de pessoal, a despeito de ter obtido o auxílio da União para pagar as remunerações atrasadas de servidores estaduais, após a notória intervenção federal no final de 2018.   
16.	O TCU não deve admitir, pois, que a administração federal continue a promover a indiscriminada transferência voluntária de valores federais em favor de unidades da federação desprovidas do mínimo cumprimento dos parâmetros de governança pública, e, por isso, deve pugnar pela manutenção do presente monitoramento, exigindo o específico cumprimento das premissas fixadas pelo plano plurianual do governo federal, pela LRF e pela Lei nº 4.320, de 1964, entre outros normativos aplicáveis, para que os correspondentes beneficiários possam ter acesso aos mecanismos de transferência voluntária dos recursos federais, com o intuito de assegurar a efetiva responsabilidade na gestão fiscal desses recursos públicos pelos correspondentes entes federativos beneficiários, em plena consonância com o princípio da transparência fiscal material no sentido de não apenas promover a mera divulgação das informações fiscais, mas também de prevenir os riscos e de corrigir os desvios capazes de afetar o equilíbrio fiscal das contas públicas, em efetivo cumprimento ao art. 1º, § 1º, da LRF, quando determina que:  
"Art. 1º - Esta Lei Complementar estabelece normas de finanças públicas voltadas para a responsabilidade na gestão fiscal, com amparo no Capítulo II do Título VI da Constituição.
§ 1º A responsabilidade na gestão fiscal pressupõe a ação planejada e transparente, em que se previnem riscos e corrigem desvios capazes de afetar o equilíbrio das contas públicas, mediante o cumprimento de metas de resultados entre receitas e despesas e a obediência a limites e condições no que tange a renúncia de receita, geração de despesas com pessoal, da seguridade social e outras, dívidas consolidada e mobiliária, operações de crédito, inclusive por antecipação de receita, concessão de garantia e inscrição em Restos a Pagar." (grifou-se) 
17.	Entendo, portanto, que, diante da recente modificação de toda a estrutura da administração federal pela Medida Provisória nº 870, de 2019, o TCU deve reiterar a medida prolatada pelo item 9.2 do Acórdão 44/2016-TCU-Plenário, determinando que, como sucessor do então Ministério do Planejamento e do então Ministério da Fazenda, o Ministério da Economia atente para a necessidade de verificar o atendimento de todas as condicionantes legais impostas aos beneficiários de transferências voluntárias federais e, especialmente, o cumprimento das premissas fixadas pelo plano plurianual do governo federal, pela LRF e pela Lei nº 4.320, de 1964, entre outros normativos aplicáveis, com o intuito de assegurar a efetiva responsabilidade na gestão fiscal dos recursos federais pelos correspondentes entes federativos beneficiários, devendo o presente monitoramento passar, contudo, a ser conduzido pela Semag. 
	Ante o exposto, pugno pela prolação do Acórdão ora submetido a este Colegiado.
TCU, Sala das Sessões Ministro, em 20 de fevereiro de 2019.
Ministro-Substituto ANDRÉ LUÍS DE CARVALHO 
Relator